臺灣臺南地方法院民事判決　　　　　　 100年度簡上字第29號
上　訴　人　吳萬枝
訴訟代理人　吳淑芬
被 上訴 人　蘇吳玉鳳
　　　　　　吳劉盆
上列當事人間請求土地所有權移轉登記事件，上訴人對於中華民
國99年12月29日本院柳營簡易庭99年營簡字第360號第一審判決
提起上訴，本院判決如下：
    主      文
原判決廢棄，發回本院柳營簡易庭。
    事實及理由
一、本件上訴人主張：其被繼承人吳哮先前遺留坐落臺南市北門
    區（縣市合併前為臺南縣北門鄉）325（所有權應有部分2分
    之1）、348（所有權範圍全部）、561地號（ 所有權應有部
    分4分之1）等3筆土地 ，由上訴人與吳南洋、吳萬億、王吳
    謝榴等四人繼承，應繼分各為4分之1。嗣吳萬億於民國93年
    10月11日以新臺幣15萬元之對價，將其所繼承之系爭土地持
    分權利出賣予上訴人， 並約定應於上開3筆土地辦理分割登
    記後，將其分得之土地移轉予上訴人 。嗣上開3筆土地經本
    院以93年度訴字第1263號判決分割，吳萬億分得同段325 之
    3號土地（所有權範圍全部，此土地係由上開325號土地分割
    出）、348號土地所有權應有部分4分之1及561號土地所有權
    應有部分16分之1（下合稱系爭土地）。 上訴人已將買賣價
    金全數給付予吳萬億，則吳萬億依約應將系爭土地所有權移
    轉登記予上訴人。惟吳萬億嗣於96年11月14日死亡，其繼承
    人為上訴人、吳劉盆、吳南洋、蘇吳玉鳳等四人，故請求吳
    萬億之其他繼承人即吳南洋及被上訴人吳劉盆、蘇吳玉鳳等
    人，將渠等繼承自吳萬億之系爭土地應繼分移轉登記予上訴
    人等語。原審以上訴人未將吳南洋之繼承人一併列為被告，
    而以當事人不適格為由駁回之上訴人於原審之訴。惟上訴人
    於原審起訴狀已記載吳南洋之繼承人均已拋棄繼承，並請求
    原審法院向臺灣高雄地方法院函查吳南洋繼承人之繼承情形
    及有無遺產繼承人，顯已表明將吳南洋繼承人或遺產管理人
    列為被告之意，原審逕為駁回，顯有重大瑕疵，為此提起上
    訴，並聲明：原判決廢棄，發回原法院。
二、按第一審之訴訟程序有重大之瑕疵者，第二審法院得廢棄原
    判決，而將該事件發回原法院；但以因維持審級制度認為必
    要時為限；此類判決，得不經言詞辯論為之。民事訴訟法第
    451條第1項、第453條分別定有明文 。而所謂訴訟程序有重
    大之瑕疵者，係指第一審違背訴訟程序之規定，其違背與判
    決內容有因果關係，或因訴訟程序違背規定，不適於為第二
    審辯論及判決之基礎者而言（ 最高法院48年度台上字第127
    號判例意旨參照）。又民事訴訟法第199條第2項規定審判長
    應向當事人發問或曉諭，令其為事實上或法律上之陳述，聲
    明證據，或為其他必要之聲明及陳述；其所為聲明或陳述有
    不明或不完足者，應令其敘明或補充之，此為審判長之闡明
    權同時並為其義務，故審判長對於訴訟關係未盡此項必要之
    處置，違背闡明之義務者，其訴訟程序即有重大瑕疵，而基
    此所為之判決，亦屬違背法令（最高法院43年度台上字第12
    號判例意旨參照）。次按訴訟標的對於數人必須合一確定時
    ，原告得於訴訟進行中追加其原非當事人之人為當事人，此
    觀民事訴訟法第255條第1項第5款規定即明。
三、經查，上訴人於原審以其與訴外人吳萬億間之契約關係為據
    ，請求被上訴人依約將繼承自吳萬億之系爭土地移轉予上訴
    人。按繼承人有數人時，在分割遺產前，各繼承人對於遺產
    全部為公同共有。公同共有物之處分，除法律另有規定外，
    應得公同共有人全體之同意。民法第1151條、第828條第3項
    定有明文。故訴請將尚未分割之遺產所有權移轉登記，自應
    以全體繼承人為被告，當事人方屬適格。依同一之法理，若
    有公同共有人中之一人提起請求移轉公同共有物所有權之訴
    ，訴訟標的對於公同共有人全體必須合一確定，應以其他公
    同共有人全體為被告，於當事人之適格始無欠缺。原審認定
    訴外人吳萬億之繼承人為上訴人、被上訴人蘇吳玉鳳、吳劉
    盆及訴外人吳南洋等四人，而吳南洋已於繼承後之98年6 月
    22日死亡，上訴人於原審僅列被上訴人蘇吳玉鳳、吳劉盆為
    被告，未將吳南洋之繼承人一併列為被告，而以當事人不適
    格駁回被上訴人於原審之訴。惟查，上訴人於原審起訴狀中
    ，業已敘明吳南洋已死亡，且其繼承人可能均已拋棄繼承，
    並請求原審法院向臺灣高雄地方法院調取吳南洋繼承人之拋
    棄、限定繼承備查資料，並查明是否有遺產管理人，以利其
    補正本件訴訟之被告。上訴人於原審雖遲至判決宣示日（99
    年12月29日 ）後之100年1月4日始以書狀追加吳南洋之遺產
    管理人為被告，然上訴人前既有嗣後將追加當事人以補正當
    事人不適格欠缺之表示，且此一訴之追加，合於前開民事訴
    訟法第255條第1項第5款規定，揆諸前揭說明， 原審即有依
    職權闡明，使上訴人為完足聲明之必要，並適當給予上訴人
    聲明追加原非當事人之公同共有人為當事人之機會。原審未
    盡此闡明義務，逕以當事人不適格為由，駁回上訴人之起訴
    ，其訴訟程序自屬有重大之瑕疵。而此訴訟程序之重大瑕疵
    ，事關第一審訴訟程序是否應將公同共有人吳南洋之繼承人
    或遺產管理人列為被告併予審判，於當事人審級利益甚有影
    響，自不適於第二審法院為辯論及判決，上訴人復不同意由
    第二審法院就本事件自為實體之裁判，以補正上開訴訟程序
    之瑕疵，則為維持審級制度，自有將本事件發回原審法院即
    本院柳營簡易庭更為裁判之必要。從而，上訴人指摘原判決
    不當，求予廢棄並發回原審法院更為裁判，以維持審級之利
    益，自屬有理由，爰判決如主文所示。
三、據上論結，本件上訴為有理由，爰不經言詞辯論，依民事訴
    訟法第436條之1第3項、第451條第1項、第453條，判決如主
    文。
中    華    民    國   100    年    5     月    31    日
                  民事第三庭    審判長法  官  杭起鶴
                                      法  官  何清池
                                      法  官  張玉萱
以上正本證明與原本無異。
不得上訴。
中    華    民    國   100    年    6     月    2     日
                                      書記官  張晶瑩